ACORDAO-COMPLETO-2483496

ACÓRDÃO 11054/2021 ATA 28/2021 - PRIMEIRA CÂMARA

VISTOS, relatados e discutidos estes autos de Tomada de Contas Especial instaurada pelo Departamento do Programa Calha Norte do Ministério da Defesa, em desfavor do Sr. Evaldo de Souza Gomes, ex-Prefeito do Município de Lábrea/AM (gestão 2013-2016) , em razão da inexecução parcial do Convênio 00438/2014 (Siafi 801659) , que tinha por objeto a construção de calçada, meio-fio e sarjeta em vias pavimentadas na municipalidade,
ACORDAM os Ministros do Tribunal de Contas da União, reunidos em sessão da Primeira Câmara, em:
9.1. julgar irregulares as contas do Sr. Evaldo de Souza Gomes e da empresa Cardinal Serviços Florestais e Construção Ltda., com fundamento nos arts. 1º, inciso I, 16, inciso III, alíneas "b" e "c", e § 2°, da Lei 8.443/1992, c/c os arts. 19 e 23, inciso III, da mesma Lei, e com os arts. 1º, inciso I, 209, incisos II e III, e §§ 5° e 6°, 210 e 214, inciso III, do Regimento Interno, condenando-os solidariamente ao pagamento da quantia a seguir especificada, com a fixação do prazo de quinze dias, a contar da notificação, para comprovarem, perante o Tribunal (art. 214, inciso III, alínea "a", do Regimento Interno) , o recolhimento da dívida aos cofres do Tesouro Nacional, atualizada monetariamente e acrescida dos juros de mora, calculados a partir da data discriminada, até a data da efetiva quitação do débito, na forma prevista na legislação em vigor, abatendo-se, na oportunidade, valor eventualmente já ressarcido:
	Data de ocorrência
	Valor histórico (R$) 

	28/9/2016
	532.917,83

9.2. aplicar individualmente ao Sr. Evaldo de Souza Gomes e à empresa Cardinal Serviços Florestais e Construção Ltda. a multa prevista no art. 57 da Lei 8.443/1992, c/c o art. 267 do Regimento Interno do TCU, no valor de R$ 30.000,00 (trinta mil reais) , fixando-lhes o prazo de quinze dias, a contar da notificação, para que comprovem, perante o Tribunal (art. 214, inciso III, alínea "a", do Regimento Interno do TCU) , o recolhimento das dívidas aos cofres do Tesouro Nacional, atualizadas monetariamente desde a data deste Acórdão até a data do efetivo recolhimento, se pagas após o vencimento, na forma da legislação em vigor;
9.3. autorizar, desde logo, a cobrança judicial das dívidas, caso não atendida a notificação, na forma do disposto no art. 28, inciso II, da Lei 8.443/1992; e
9.4. enviar cópia deste Acórdão à Procuradoria da República no Estado do Amazonas, nos termos do § 3º do art. 16 da Lei 8.443/1992, c/c o § 7º do art. 209 do Regimento Interno do TCU.

Tomada de Contas Especial instaurada pelo Departamento do Programa Calha Norte do Ministério da Defesa,  em razão da inexecução parcial do Convênio 00438/2014 (Siafi 801659), que tinha por objeto a construção de calçada, meio-fio e sarjeta em vias pavimentadas na municipalidade.

Primeira Câmara

Departamento do Programa Calha Norte.

3. Responsáveis: Evaldo de Souza Gomes (CPF XXX.987.292-XX), ex-Prefeito do Município de Lábrea/AM; Cardinal Serviços Florestais e Construção Ltda. (CNPJ 04.398.814/0001-87).

13.1. Ministros presentes: Walton Alencar Rodrigues (Presidente), Benjamin Zymler, Vital do Rêgo e Jorge Oliveira.
13.2. Ministros-Substitutos presentes: Augusto Sherman Cavalcanti (Relator) e Weder de Oliveira.

AUGUSTO SHERMAN

Adoto, como relatório, a instrução elaborada pela SecexTCE, que contou com a anuência dos dirigentes da unidade e do MP/TCU (peças 90/93) .
"Cuidam os autos de tomada de contas especial instaurada pelo Departamento do Programa Calha Norte, em desfavor de Evaldo de Souza Gomes (CPF: XXX.987.292-XX) e Cardinal Serviços Florestais e Construção Ltda. (CNPJ: 04.398.814/0001-87) , em razão de não comprovação da regular aplicação dos recursos repassados por meio do Convênio 00438/2014, registro Siafi 801659, (peça 11) firmado entre o Ministério da Defesa e o município de Lábrea - AM, e que tinha por objeto o instrumento descrito como 'construção de calçada, meio-fio e sarjeta em vias pavimentadas'.
HISTÓRICO
Em 26/6/2019, com fundamento na IN/TCU 71/2012, alterada pela IN/TCU 76/2016 e DN/TCU 155/2016, o dirigente da instituição Departamento do Programa Calha Norte autorizou a instauração da tomada de contas especial (peça 42) . O processo foi registrado no sistema e-TCE com o número 2085/2019.
O Convênio 00438/2014, registro Siafi 801659, foi firmado no valor de R$ 1.537.500,00, sendo R$ 1.500.000,00 à conta do concedente e R$ 37.500,00 referentes à contrapartida do convenente. Teve vigência de 10/7/2014 a 30/6/2017, com prazo para apresentação da prestação de contas em 25/7/2018. Os repasses efetivos da União totalizaram R$ 750.000,00 (peça 16) .
A prestação de contas e complementações enviadas foram analisadas por meio do documento constante na peça 52.
O fundamento para a instauração da Tomada de Contas Especial, conforme consignado na matriz de responsabilização elaborada pelo tomador de contas, foi a constatação da seguinte irregularidade: 
Inexecução parcial do objeto do convênio descrito como 'CONSTRUÇÃO DE CALÇADA, MEIO-FIO E SARJETA EM VIAS PAVIMENTADAS' com aproveitamento da parcela executada.
O responsável arrolado na fase interna foi devidamente comunicado e, diante da ausência de justificativas suficientes para elidir a irregularidade e da não devolução dos recursos, instaurou-se a tomada de contas especial.
	No relatório (peça 58) , o tomador de contas concluiu que o prejuízo importaria no valor original de R$ 532.917,83, imputando-se a responsabilidade a Evaldo de Souza Gomes, Prefeito Municipal, no período de 1/1/2013 a 31/12/2016, na condição de proponente. 
	Em 23/9/2019, a Secretaria de Controle Interno do Ministério da Defesa emitiu o relatório de auditoria (peça 59) , em concordância com o relatório do tomador de contas. O certificado de auditoria e o parecer do dirigente do órgão de controle interno concluíram pela irregularidade das presentes contas (peças 60 e 61) .
	Em 23/9/2019, o ministro responsável pela área atestou haver tomado conhecimento das conclusões contidas no relatório e certificado de auditoria, bem como do parecer conclusivo do dirigente do órgão de controle interno, manifestando-se pela irregularidade das contas, e determinou o encaminhamento do processo ao Tribunal de Contas da União (peça 62) .
Na instrução inicial (peça 65) , analisando-se os documentos nos autos, concluiu-se pela necessidade de realização de citação para a seguinte irregularidade: 
1.1. Irregularidade 1: inexecução parcial do objeto do convênio descrito como 'construção de calçada, meio-fio e sarjeta em vias pavimentadas', com aproveitamento da parcela executada.
1.1.1. Evidências da irregularidade: documentos técnicos presentes nas peças 40 e 41.
1.1.2. Normas infringidas: art. 37, caput, c/c o art. 70, parágrafo único, da Constituição da República Federativa do Brasil; art. 93 do Decreto-lei 200/1967; art. 66 do Decreto 93.872/1986; Incisos IV e V do Art. 6º, combinado com a alínea 'a', do inciso II, do Art 82, da Portaria Interministerial CGU/MF/MP 507/2011; e Alínea 'a' do item II, da Cláusula Terceira, combinado com o Caput da Cláusula Décima, do Termo do convênio 438/2014.
1.2. 	Débito relacionado aos responsáveis Cardinal Serviços Florestais e Construção Ltda. (CNPJ 04.398.814/0001-87) e Evaldo de Souza Gomes (CPF: XXX.987.292-XX) :
	Data de ocorrência
	Valor histórico (R$) 

	28/9/2016
	532.917,83

1.2.1. Cofre credor: Tesouro Nacional.
1.2.2. Responsável: Cardinal Serviços Florestais e Construção Ltda. (CNPJ: 04.398.814/0001-87) .
1.2.2.1. Conduta: receber pagamento relativo a parcela do objeto do instrumento em questão maior que a efetivamente executada.
1.2.2.2. Nexo de causalidade: o recebimento de pagamento relativo a parcela do objeto do instrumento em questão maior que a efetivamente executada resultou em prejuízo equivalente à diferença entre o valor pago e o valor correspondente à parcela executada.
1.2.2.3. Culpabilidade: não há excludentes de ilicitude, de culpabilidade e de punibilidade; é razoável supor que o administrador responsável pela pessoa jurídica tinha consciência da ilicitude de sua conduta; era exigível conduta diversa da praticada, qual seja, receber o pagamento relativo apenas às parcelas efetivamente executadas do objeto. 
1.2.3. Responsável: Evaldo de Souza Gomes (CPF: XXX.987.292-XX) .
1.2.3.1. Conduta: realizar pagamento relativo a parcela do objeto do instrumento em questão maior que a efetivamente executada.
1.2.3.2. Nexo de causalidade: a realização de pagamento relativo a parcela do objeto do instrumento em questão maior que a efetivamente executada resultou em prejuízo equivalente à diferença entre o valor pago e o valor correspondente à parcela executada.
1.2.3.3. Culpabilidade: não há excludentes de ilicitude, de culpabilidade e de punibilidade; é razoável supor que o responsável tinha consciência da ilicitude de sua conduta; era exigível conduta diversa da praticada, qual seja, realizar o pagamento relativo apenas às parcelas efetivamente executadas do objeto. 
Encaminhamento: citação.
Apesar de o tomador de contas não haver incluído Cardinal Serviços Florestais e Construção Ltda. como responsável neste processo, após análise realizada sobre a documentação acostada aos autos, conclui-se que sua responsabilidade deve ser incluída, uma vez que há evidências de que tenha tido participação na irregularidade aqui verificada.
Em cumprimento ao pronunciamento da unidade (peça 67) , foi efetuada citação dos responsáveis, nos moldes adiante:
 Evaldo de Souza Gomes - promovida a citação do responsável, conforme delineado adiante:
	Comunicação: Ofício 40746/2020 - Seproc (peça 70) 
Data da Expedição: 12/8/2020
Data da Ciência: 4/9/2020 (peça 72) 
Nome Recebedor: Evanderlina
Observação: Ofício enviado para o endereço do responsável, conforme pesquisa na base de dados no sistema da Receita Federal, custodiada pelo TCU
Prorrogações de prazo:
	Documento
	Nova data limite

	Termo (peça 74) 
	7/10/2020

Fim do prazo para a defesa: 7/10/2020
	
 Cardinal Serviços Florestais e Construção Ltda. - promovida a citação do responsável, conforme delineado adiante:
	Comunicação: Ofício 40747/2020 - Seproc (peça 71) 
Data da Expedição: 12/8/2020
Data da Ciência: não houve (Desconhecido) (peça 75) 
Observação: Ofício enviado para o endereço do responsável, conforme pesquisa na base de dados no sistema da Receita Federal, custodiada pelo TCU.
	
	Comunicação: Ofício 56130/2020 - Seproc (peça 78) 
Data da Expedição: 28/10/2020
Data da Ciência: não houve (Ausente) (peça 80) 
Observação: Ofício enviado para o endereço do responsável, conforme pesquisa na base de dados no sistema da Receita Federal, custodiada pelo TCU (peça 76) .
	
	Comunicação: Edital 1729/2020 - Seproc (peça 77) 
Data da Publicação: 26/10/2020
Fim do prazo para a defesa: 12/11/2020
	
	Comunicação: Ofício 67590/2020 - Seproc (peça 82) 
Data da Expedição: 7/1/2021
Data da Ciência: não houve (Ausente) (peça 86) 
Observação: Ofício enviado para o endereço do responsável, conforme pesquisa na base de dados no sistema da Receita Federal, custodiada pelo TCU (peça 81) .
	
	Comunicação: Ofício 67591/2020 - Seproc (peça 83) 
Data da Expedição: 7/1/2021
Data da Ciência: não houve (Falecido) (peça 85) 
Observação: Ofício enviado para o endereço do responsável, conforme pesquisa na base de dados no sistema da Receita Federal, custodiada pelo TCU (peça 81) .
	
	Comunicação: Edital 0231/2021 - Seproc (peça 87) 
Data da Publicação: 4/3/2021
Fim do prazo para a defesa: 20/3/2021
	
Conforme Despacho de Conclusão das Comunicações Processuais (peça 89) , as providências inerentes às comunicações processuais foram concluídas. 
Transcorrido o prazo regimental, os responsáveis Evaldo de Souza Gomes e Cardinal Serviços Florestais e Construção Ltda. permaneceram silentes, devendo ser considerados reveis, nos termos do art. 12, § 3º, da Lei 8.443/1992.
ANÁLISE DOS PRESSUPOSTOS DE PROCEDIBILIDADE DA IN/TCU 71/2012
Avaliação de Viabilidade do Exercício do Contraditório e Ampla Defesa
Verifica-se que não houve o transcurso de mais de dez anos desde o fato gerador sem que tenha havido a notificação dos responsáveis pela autoridade administrativa federal competente (art. 6º, inciso II, c/c art. 19 da IN/TCU 71/2012, modificada pela IN/TCU 76/2016) , uma vez que o fato gerador da irregularidade sancionada ocorreu em 28/9/2016, e os responsáveis foram notificados sobre a irregularidade pela autoridade administrativa competente conforme abaixo:
1. Evaldo de Souza Gomes, por meio do ofício acostado à peça 35, recebido em 2/8/2018, conforme AR (peça 36) .
1. Cardinal Serviços Florestais e Construção Ltda., responsável não notificado na fase interna.
Valor de Constituição da TCE 	
Verifica-se, ainda, que o valor atualizado do débito apurado (sem juros) em 1/1/2017 é de R$ 537.287,76, portanto superior ao limite mínimo de R$ 100.000,00, na forma estabelecida conforme os arts. 6º, inciso I, e 19 da IN/TCU 71/2012, modificada pela IN/TCU 76/2016. 
OUTROS PROCESSOS/DÉBITOS NOS SISTEMAS DO TCU COM OS MESMOS RESPONSÁVEIS
Informa-se que foi encontrado processo no Tribunal com os mesmos responsáveis:
	Responsável
	Processos

	Evaldo de Souza Gomes
	Processo 027.076/2018-0 [TCE, aberto, 'TCE instaurada pelo (a) Fundo Nacional de Desenvolvimento da Educação em razão de Omissão no dever de prestar contas, Termo de compromisso 03030/2012, firmado com o/a FUNDO NACIONAL DE DESENVOLVIMENTO DA EDUCACAO, função EDUCACAO, que teve como objeto PAR - TD EQUIPAMENTOS Aparelho de ar condicionado 18.000 BTUs - Modelos Split High Wall Aparelho de ar condicionado 24.000 BTUs - Modelos Split High Wall Aparelho de ar condicionado 30.000 BTUs - Modelos Split High Wall Aparelho de ar condicionado 36.000 BTUs - Modelos Split Piso Teto Aparente Aparelho de ar condicionado 48.000 BTUs - Modelos Split Piso Teto Aparente Aparelho de ar condicionado 9.000 BTUs - Modelos Split High Wall Projetor Proinfo com lousa digital (computador interativo) VEÍCULOS ESCOLARES Ônibus escolar com 03 (três) áreas reservadas (box) para cadeira de rodas Ônibus Rural Escolar ORE 1 (Ônibus Rural Escolar Pequeno) Ônibus Rural Escolar ORE 1 4X4 (Ônibus Rural Escolar Pequeno (4x4) ) Ônibus Rural Escolar ORE 3 (Ônibus Rural Escolar Grande) (nº da TCE no sistema: 282/2018) ']
Processo 045.022/2020-8 [TCE, aberto, 'TCE instaurada pelo (a) Fundo Nacional de Desenvolvimento da Educação em razão de Omissão no dever de prestar contas, Termo de compromisso 07121/2013, firmado com o/a FUNDO NACIONAL DE DESENVOLVIMENTO DA EDUCAÇÃO, função EDUCACAO, que teve como objeto Executar as ações relativas a (s) unidade (s) de educação infantil, de acordo com as especificações do (s) projeto (s) aprovado (s) pelo Fundo Nacional de Desenvolvimento da Educação FNDE e em conformidade com os requisitos da lei supramencionada e demais condicionantes. PROINFÂNCIA - CRECHES OBRAS CONSTRUCAO (1006217) ESCOLA INFANTIL-VILA FALCÃO - Lábrea - AM (1006218) ESCOLA INFANTIL-CAMILO MORATO - Lábrea - AM (1006219) ESCOLA INFANTIL-ESTRADA DO AEROPORTO - Lábrea - AM (nº da TCE no sistema: 1823/2020) ']
Processo 047.755/2020-2 [TCE, aberto, 'TCE instaurada pelo (a) Fundo Nacional de Desenvolvimento da Educação em razão de Não comprovação da regular aplicação dos recursos repassados pela União, Termo de compromisso 03618/2012, firmado com o/a Fundo Nacional de Desenvolvimento da Educação, função EDUCACAO, que teve como objeto Executar todas as atividades inerentes à construção de 2 (duas) unidades de educação infantil, situadas em:  7938 - PAC 2 - Creche/Pré-Escola 001, Rua João Bosco - Escola Infantil - Tipo B 110v - R$1.454.452,87 7940 - PAC 2 - Creche/Pré-Escola 003, Avenida Dr. Jordeval - Escola Infantil - Tipo B 110 v - R$1.454.463,81  (nº da TCE no sistema: 1827/2020) ']

A tomada de contas especial está, assim, devidamente constituída e em condição de ser instruída.
EXAME TÉCNICO
Da validade das notificações:
Preliminarmente, cumpre tecer breves considerações sobre a forma como são realizadas as comunicações processuais no TCU. A esse respeito, destacam-se o art. 179, do Regimento Interno do TCU (Resolução 155, de 4/12/2002) e o art. 4º, inciso III, § 1º, da Resolução TCU 170, de 30 de junho de 2004, in verbis:
Art. 179. A citação, a audiência ou a notificação, bem como a comunicação de diligência, farse-ão:
I - mediante ciência da parte, efetivada por servidor designado, por meio eletrônico, fac-símile, telegrama ou qualquer outra forma, desde que fique confirmada inequivocamente a entrega da comunicação ao destinatário;
II - mediante carta registrada, com aviso de recebimento que comprove a entrega no endereço do destinatário;
III - por edital publicado no Diário Oficial da União, quando o seu destinatário não for localizado
 (...) 
Art. 3º As comunicações serão dirigidas ao responsável, ou ao interessado, ou ao dirigente de órgão ou entidade, ou ao representante legal ou ao procurador constituído nos autos, com poderes expressos no mandato para esse fim, por meio de:
I - correio eletrônico, fac-símile ou telegrama;
II - servidor designado;
III - carta registrada, com aviso de recebimento;
IV - edital publicado no Diário Oficial da União, quando o seu destinatário não for localizado, nas hipóteses em que seja necessário o exercício de defesa.
Art. 4º. Consideram-se entregues as comunicações:
I - efetivadas conforme disposto nos incisos I e II do artigo anterior, mediante confirmação da ciência do destinatário;
II - realizadas na forma prevista no inciso III do artigo anterior, com o retorno do aviso de recebimento, entregue comprovadamente no endereço do destinatário;
III - na data de publicação do edital no Diário Oficial da União, quando realizadas na forma prevista no inciso IV do artigo anterior.
§ 1º O endereço do destinatário deverá ser previamente confirmado mediante consulta aos sistemas disponíveis ao Tribunal ou a outros meios de informação, a qual deverá ser juntada ao respectivo processo.
 (...) 
Bem se vê, portanto, que a validade da citação via postal não depende de que o aviso de recebimento seja assinado pelo próprio destinatário da comunicação, o que dispensa, no caso em tela, a entrega do AR em 'mãos próprias'. A exigência da norma é no sentido de o Tribunal verificar se a correspondência foi entregue no endereço correto, residindo aqui a necessidade de certeza inequívoca. 
Não é outra a orientação da jurisprudência do TCU, conforme se verifica dos julgados a seguir transcritos:
São válidas as comunicações processuais entregues, mediante carta registrada, no endereço correto do responsável, não havendo necessidade de que o recebimento seja feito por ele próprio (Acórdão 3648/2013-TCU-Segunda Câmara, Relator Min. José Jorge) ;
É prescindível a entrega pessoal das comunicações pelo TCU, razão pela qual não há necessidade de que o aviso de recebimento seja assinado pelo próprio destinatário. Entregandose a correspondência no endereço correto do destinatário, presume-se o recebimento da citação. (Acórdão 1019/2008-TCU-Plenário, Relator Min. Benjamin Zymler) ;
As comunicações do TCU, inclusive as citações, deverão ser realizadas mediante Aviso de Recebimento - AR, via Empresa Brasileira de Correios e Telégrafos, bastando para sua validade que se demonstre que a correspondência foi entregue no endereço correto. (Acórdão 1526/2007-TCU-Plenário, Relator Min. Aroldo Cedraz) .
A validade do critério de comunicação processual do TCU foi referendada pelo Supremo Tribunal Federal, nos termos do julgamento do MS-AgR 25.816/DF, por meio do qual se afirmou a desnecessidade da ciência pessoal do interessado, entendendo-se suficiente a comprovação da entrega do 'AR' no endereço do destinatário:
Ementa: agravo regimental. Mandado de segurança. Desnecessidade de intimação pessoal das decisões do tribunal de contas da união. art. 179 do regimento interno do TCU. Intimação do ato impugnado por carta registrada, iniciado o prazo do art. 18 da lei nº 1.533/51 da data constante do aviso de recebimento. Decadência reconhecida. Agravo improvido.
O envio de carta registrada com aviso de recebimento está expressamente enumerado entre os meios de comunicação de que dispõe o Tribunal de Contas da União para proceder às suas intimações.
O inciso II do art. 179 do Regimento Interno do TCU é claro ao exigir apenas a comprovação da entrega no endereço do destinatário, bastando o aviso de recebimento simples. 
Da revelia dos responsáveis Evaldo de Souza Gomes e Cardinal Serviços Florestais e Construção Ltda.
No caso vertente, a citação de cada um dos responsáveis (Evaldo de Souza Gomes e Cardinal Serviços Florestais e Construção Ltda.) se deu em endereços provenientes de pesquisas de endereços realizadas pelo TCU (vide parágrafos acima) , porquanto, devido ao insucesso de realizar a citação em endereços constantes na base de dados da Receita custodiada pelo TCU (peça 76) , buscou-se a notificação em endereços provenientes das bases de dados públicas custodiadas pelo TCU (TSE e Renach - peça 81) e das bases de dados do próprio TCU. A entrega do ofício citatório no endereço do Sr. Evaldo ficou comprovada (item 13.a) . A entrega, porém, dos ofícios citatórios nos endereços da responsável Cardinal não ficou comprovada, razão pela qual se promoveu a notificação por edital publicado no Diário Oficial da União (item 13.b e peças 77 e 87) .
Importante destacar que, antes de promover a citação por edital, para assegurar a ampla defesa, buscaram-se outros meios possíveis para localizar e citar a responsável e seu sócio-administrador, nos limites da razoabilidade, fazendo juntar aos autos informação comprobatória dos diferentes meios experimentados que restaram frustrados, tal como se demonstrou no item anterior da presente instrução (Acórdão 4851/2017-TCU-Primeira Câmara, Relator Min. Augusto Sherman) .
Nos processos do TCU, a revelia não leva à presunção de que seriam verdadeiras todas as imputações levantadas contra os responsáveis, diferentemente do que ocorre no processo civil, em que a revelia do réu opera a presunção da verdade dos fatos narrados pelo autor (Acórdão 1009/2018-TCU-Plenário, Relator Min. Bruno Dantas; 2369/2013 - TCU - Plenário, Relator Min. Benjamin Zymler e 2449/2013 - TCU - Plenário, Relator Min. Benjamin Zymler) . Dessa forma, a avaliação da responsabilidade do agente não pode prescindir da prova existente no processo ou para ele carreada. 
Ao não apresentar sua defesa, os responsáveis deixaram de produzir prova da regular aplicação dos recursos sob sua responsabilidade, em afronta às normas que impõem aos gestores públicos a obrigação legal de, sempre que demandados pelos órgãos de controle, apresentar os documentos que demonstrem a correta utilização das verbas públicas, a exemplo do contido no art. 93 do Decreto-Lei 200/1967: 'Quem quer que utilize dinheiros públicos terá de justificar seu bom e regular emprego na conformidade das leis, regulamentos e normas emanadas das autoridades administrativas competentes.' 
Mesmo as alegações de defesa não sendo apresentadas, considerando o princípio da verdade real que rege esta Corte, procurou-se buscar, em manifestações dos responsáveis na fase interna desta Tomada de Contas Especial, se havia algum argumento que pudesse ser aproveitado a seu favor. 
Os argumentos apresentados na fase interna (peça 37) não elidem as irregularidades apontadas.
Em se tratando de processo em que a parte interessada não se manifestou acerca das irregularidades imputadas, não há elementos para que se possa efetivamente aferir e reconhecer a ocorrência de boa-fé na conduta dos responsáveis, podendo este Tribunal, desde logo, proferir o julgamento de mérito pela irregularidade das contas, conforme os termos dos §§ 2º e 6º do art. 202 do Regimento Interno do TCU. (Acórdão 2064/2011-TCU-Primeira Câmara (relator Min. Ubiratan Aguiar) , 6.182/2011-TCU-1ª Câmara (relator Min. Weber de Oliveira) , 4.072/2010-TCU-1ª Câmara (Relator Min. Valmir Campelo) , 1.189/2009-TCU-1ª Câmara (Relator Min. Marcos Bemquerer) , 731/2008-TCU-Plenário (Relator Min. Aroldo Cedraz) .
Dessa forma, os responsáveis Evaldo de Souza Gomes e Cardinal Serviços Florestais e Construção Ltda. devem ser considerados revéis, nos termos do art. 12, § 3º, da Lei 8.443/1992, devendo as contas serem julgadas irregulares, condenando-os solidariamente ao débito apurado e aplicando-lhes a multa prevista no art. 57 da Lei 8.443/1992.
Prescrição da Pretensão Punitiva
Vale ressaltar que a pretensão punitiva do TCU, conforme Acórdão 1441/2016-TCU-Plenário, Relator Min. Benjamin Zymler, que uniformizou a jurisprudência acerca dessa questão, subordina-se ao prazo geral de prescrição indicado no art. 205 do Código Civil, que é de dez anos, contado da data de ocorrência da irregularidade sancionada, nos termos do art. 189 do Código Civil, sendo este prazo interrompido pelo ato que ordenar a citação, a audiência ou a oitiva dos responsáveis.
No caso em exame, não ocorreu a prescrição, uma vez que a irregularidade sancionada ocorreu em 28/9/2016, e o ato de ordenação da citação ocorreu em 3/8/2020.
CONCLUSÃO
Em face da análise promovida na seção 'Exame Técnico', verifica-se que os responsáveis Evaldo de Souza Gomes e Cardinal Serviços Florestais e Construção Ltda. não lograram comprovar a boa e regular aplicação dos recursos, instados a se manifestar, optaram pelo silêncio, configurando a revelia, nos termos do § 3º, do art. 12, da Lei 8.443/1992. Ademais, inexistem nos autos elementos que demonstrem a boa-fé dos responsáveis ou a ocorrência de outras excludentes de culpabilidade.
Verifica-se também que não houve a prescrição da pretensão punitiva, conforme análise já realizada.
Tendo em vista que não constam dos autos elementos que permitam reconhecer a boa-fé dos responsáveis, sugere-se que as suas contas sejam julgadas irregulares, nos termos do art. 202, § 6º, do Regimento Interno do TCU, com a imputação do débito atualizado monetariamente e acrescido de juros de mora, nos termos do art. 202, § 1º do Regimento Interno do TCU, descontado o valor eventualmente recolhido, com a aplicação da multa prevista no art. 57 da Lei 8.443/1992.
Por fim, como não houve elementos que pudessem modificar o entendimento acerca das irregularidades em apuração, mantém-se a matriz de responsabilização presente na peça 64.
PROPOSTA DE ENCAMINHAMENTO
Diante do exposto, submetemos os autos à consideração superior, propondo ao Tribunal:
considerar revéis os responsáveis Evaldo de Souza Gomes (CPF: XXX.987.292-XX) e Cardinal Serviços Florestais e Construção Ltda. (CNPJ: 04.398.814/0001-87) , para todos os efeitos, dando-se prosseguimento ao processo, com fulcro no art. 12, § 3º, da Lei 8.443/1992; 
julgar irregulares, nos termos dos arts. 1º, inciso I, 16, inciso III, alíneas b e c, da Lei 8.443/1992, c/c os arts. 19 e 23, inciso III, da mesma Lei, as contas dos responsáveis Evaldo de Souza Gomes (CPF: XXX.987.292-XX) e Cardinal Serviços Florestais e Construção Ltda. (CNPJ 04.398.814/0001-87) , condenando-os solidariamente ao pagamento da importância a seguir especificada, atualizada monetariamente e acrescida dos juros de mora, calculada a partir da data discriminada até a data da efetiva quitação do débito, fixando-lhes o prazo de quinze dias, para que comprovem, perante o Tribunal, o recolhimento da referida quantia aos cofres do Tesouro Nacional, nos termos do art. 23, inciso III, alínea 'a', da citada lei, c/c o art. 214, inciso III, alínea 'a', do Regimento Interno do TCU.  
Débito relacionado ao responsável Evaldo de Souza Gomes (CPF: XXX.987.292-XX) em solidariedade com Cardinal Serviços Florestais e Construção Ltda. (CNPJ: 04.398.814/0001-87) :
	Data de ocorrência
	Valor histórico (R$) 

	28/9/2016
	532.917,83

Valor atualizado do débito (com juros) em 13/5/2021: R$ 688.488,75.
aplicar individualmente aos responsáveis Evaldo de Souza Gomes (CPF: XXX.987.292-XX) e Cardinal Serviços Florestais e Construção Ltda. (CNPJ: 04.398.814/0001-87) a multa prevista no art. 57 da Lei 8.443/1992 c/c o art. 267 do Regimento Interno do TCU, fixando-lhes o prazo de quinze dias, a contar da notificação, para que comprovem, perante o Tribunal (art. 214, III, alínea 'a', do Regimento Interno do TCU) , o recolhimento da dívida aos cofres do Tesouro Nacional, atualizada monetariamente desde a data do acórdão que vier a ser proferido por este Tribunal até a data do efetivo recolhimento, se paga após o vencimento, na forma da legislação em vigor;
autorizar, desde logo, a cobrança judicial das dívidas, caso não atendidas as notificações, na forma do disposto no art. 28, inciso II, da Lei 8.443/1992;
autorizar também, desde logo, se requerido, com fundamento no art. 26 da Lei 8.443, de 1992, c/c o art. 217, §§ 1º e 2º do Regimento Interno do TCU, o parcelamento da (s) dívida (s) em até 36 parcelas, incidindo, sobre cada parcela, corrigida monetariamente, os correspondentes acréscimos legais, fixando-lhe o prazo de quinze dias, a contar do recebimento da notificação, para comprovar, perante o Tribunal, o recolhimento da primeira parcela, e de trinta dias, a contar da parcela anterior, para comprovar os recolhimentos das demais parcelas, devendo incidir, sobre cada valor mensal, atualizado monetariamente, os juros de mora devidos, no caso do débito, na forma prevista na legislação em vigor, alertando os responsáveis de que a falta de comprovação do recolhimento de qualquer parcela importará o vencimento antecipado do saldo devedor, nos termos do § 2º do art. 217 do Regimento Interno deste Tribunal; 
enviar cópia do Acórdão a ser prolatado à Procuradoria da República no Estado de AM, nos termos do § 3º do art. 16 da Lei 8.443/1992, c/c o § 7º do art. 209 do Regimento Interno do TCU, para adoção das medidas cabíveis; e
enviar cópia do Acórdão que vier a ser proferido ao Departamento do Programa Calha Norte e aos responsáveis, para ciência;
informar à Procuradoria da República no Estado de AM, ao Departamento do Programa Calha Norte e aos responsáveis que a presente deliberação, acompanhada do Relatório e do Voto que a fundamenta, está disponível para a consulta no endereço www.tcu.gov.br/acordaos, além de esclarecer que, caso requerido, o TCU poderá fornecer sem custos as correspondentes cópias, de forma impressa; e
informar à Procuradoria da República no Estado de AM que, nos termos do parágrafo único do art. 62 da Resolução TCU 259/2014, os procuradores e membros do Ministério Público credenciados nesta Corte podem acessar os presentes autos de forma eletrônica e automática, ressalvados apenas os casos de eventuais peças classificadas como sigilosas, as quais requerem solicitação formal."
	É o Relatório.

não há.

Subprocurador-Geral Lucas Rocha Furtado.

TOMADA DE CONTAS ESPECIAL. CONVÊNIO. CONSTRUÇÃO DE CALÇADA, MEIO-FIO E SARJETA. INEXECUÇÃO PARCIAL COM APROVEITAMENTO DA PARCELA EXECUTADA. PAGAMENTO POR SERVIÇOS NÃO REALIZADOS. CITAÇÃO. REVELIA. CONTAS IRREGULARES. DÉBITO. MULTA. CIÊNCIA.

TOMADA DE CONTAS ESPECIAL (TCE)

Secretaria de Controle Externo de Tomada de Contas Especial (SecexTCE).

Trata-se de Tomada de Contas Especial instaurada pelo Departamento do Programa Calha Norte do Ministério da Defesa, em desfavor do Sr. Evaldo de Souza Gomes, ex-Prefeito do Município de Lábrea/AM (gestão 2013-2016) , em razão da inexecução parcial do Convênio 00438/2014 (Siafi 801659) , que tinha por objeto a construção de calçada, meio-fio e sarjeta em vias pavimentadas na municipalidade.	
2.	O ajuste foi firmado no valor de R$ 1.537.500,00, sendo R$ 1.500.000,00 à conta do concedente e R$ 37.500,00 referentes à contrapartida do convenente. No entanto, foram efetivamente repassados R$ 750.000,00, atinentes à primeira parcela acordada, em 30/9/2015.
3.	A vigência se estendeu de 10/7/2014 a 30/6/2017 e o prazo para apresentação da prestação de contas esgotou-se em 25/7/2018.
4.	A fim de executar as obras, a Prefeitura Municipal de Lábrea contratou a Empresa Cardinal Serviços Florestais e Construção Ltda., por meio da Concorrência 01/2015, pelo valor de R$ 1.535.690,28 (Contrato 020/2015) . A ordem de serviço foi expedida em 10/01/2016. Seguiram-se os pagamentos relativos a cinco medições, totalizando o valor de R$ 768.307,05, ocorridos no período de 18/2/2016 a 18/10/2016.
5.	Do ponto de vista financeiro, a prestação de contas referente à primeira parcela do convênio não foi aprovada em face da ausência de documentos, como ART, atesto de recebimento dos serviços, comprovantes de pagamento de tributos, entre outros. Diante dessas pendências, não foi autorizado o repasse da segunda parcela pactuada.
6.	Em vistoria in loco realizada em 08/10/2017, a Divisão de Engenharia do Programa Calha Norte constatou a inexecução parcial das obras. Foi verificado que a parcela executada tinha serventia e equivalia a 14,46% do total contratado, correspondendo ao valor de R$ 217.082,17, já considerada a proporcionalidade de aplicação da contrapartida (peça 40) .
7.	A prestação de contas final foi apresentada pelo sucessor do Sr. Evaldo de Souza Gomes em 06/12/2017. O novo Prefeito também efetuou o recolhimento do saldo de R$ 71.088,84 e ajuizou notícia crime contra seu antecessor (peça 54) .
8.	Respondendo à notificação que lhe foi encaminhada pelo Ministério da Defesa, o Sr. Evaldo de Souza Gomes alegou que, como a vigência do convênio havia expirado em data posterior ao término de seu mandato, caberia ao seu sucessor executar as obras e apresentar a prestação de contas.
9.	As alegações foram rejeitadas pela área técnica do Programa Calha Norte, o que resultou na instauração desta tomada de contas especial com impugnação da quantia de R$ 532.917,83, relativa ao prejuízo decorrente da diferença entre os serviços pagos e aqueles efetivamente executados.
10.	Este Tribunal promoveu a citação solidária do Sr. Evaldo de Souza Gomes e da empresa executora das obras, Cardinal Serviços Florestais e Construção Ltda., pelo débito apurado, porém não houve manifestação dos responsáveis.
11.	Conforme demonstrado no processo, o convênio foi executado parcialmente e houve a efetivação de pagamentos a maior, em desconformidade com os serviços realizados. Ficaram caracterizadas as responsabilidades do Sr. Evaldo de Souza Gomes, gestor municipal que autorizou os pagamentos irregulares (item 2- peça 38) , e da Empresa Cardinal, que foi beneficiária de pagamentos por serviços não executados. 
12.	Nesse contexto, acolho as análises e as proposições formuladas pela SecexTCE, incorporando-as às razões de decidir neste processo.
13.	Portanto, as contas devem ser julgadas irregulares, condenando-se solidariamente os responsáveis em débito, no valor original de R$ 532.917,83, e aplicando-lhes a multa prevista no art. 57 da Lei 8.443/1992.
Ante o exposto, submeto a este Colegiado o Acórdão que apresento adiante.
TCU, Sala das Sessões, em 10 de agosto de 2021.
AUGUSTO SHERMAN CAVALCANTI 
Relator